【裁判字號】    89,上易,1491
【裁判日期】    891215
【裁判案由】    竊盜等
【裁判全文】
臺灣高等法院高雄分院刑事判決               八十九年度上易字第一四九一號
    上  訴  人
    即  被  告  甲○○
    選任辯護人  陳世明
右上訴人因竊盜等案件，不服臺灣屏東地方法院八十八年度易字第一○八五號，中華
民國八十九年八月八日第一審判決（起訴案號：臺灣屏東地方法院檢察署八十七年度
偵字第八○四二號、八○七六號）提起上訴，本院判決如左：
    主  文
原判決關於甲○○竊盜及定執行刑部分，均撤銷。
甲○○連續竊盜，處有期徒刑陸月。
其餘上訴駁回。
甲○○竊盜判處有期徒刑陸月，與前項上訴駁回違反區域計劃法判處有期徒刑伍月，
應執行有期徒刑拾月。
    事  實
一、甲○○於民國八十六年底受曾道明委託，整理曾道明所使用坐落屏東縣長治鄉○
    ○○段第九四六號山胞保留地，以利種植，曾道明僅同意以該地深約一公尺（該
    地長約一百公尺寬約七十公尺，合計約七百立方公尺）之土方砂石作為整地費用
    ，而甲○○以其應得之土方砂石以每立方公尺新台幣（下同）一百元之價格出售
    他人，甲○○於施工中見曾道明不在場認有機可乘，竟基於意圖為自己不法所有
    之概括犯意，自八十七年二月間起至八十七年四月七日止，乘人不備之際，每日
    或相隔數日連續對該土地深挖多次至一點八公尺，盜取該地土方砂石約五千五百
    十立方公尺，並將上開竊得砂石出售予不知情鍾進樑（業經原審判決無罪確定）
    ，嗣於八十七年四月九日，為瑪家鄉公所會警查獲，再經地政人員於八十八年一
    月十九日丈量結果，上開土地遭挖長約一百公尺、寬約七十公尺、深約一點八公
    尺，總体積一萬二千五百十立方公尺（起訴書物誤為一萬四千立方公尺），盜挖
    土方砂石約五千五百十立方公尺（所挖土石總體積扣除應得土石七百立方公尺）
    。
二、甲○○明知其所有坐落屏東縣內埔鄉○○段第六六○之二號土地，編定使用種類
    為「一般農業區農牧用地」，竟未經申請核准，自民國八十五年間起，擅自在上
    址濫採砂石，從中獲利，計挖掘該地號面積○、三○五三公頃之土地，違反上開
    編定使用之管制，嗣經屏東縣政府於八十七年七月九日以八七屏府地用字第一一
    六六六七號函通知其於同年七月十三日以前，恢復原作農牧用地使用，甲○○於
    收受上開命令後，仍未依規定恢復原狀。
三、案經屏東縣警察局內埔分局報告及屏東縣政府函請台灣屏東地方法院檢察署檢察
    官偵查起訴。
    理  由
甲、竊盜部分：
一、右揭一竊盜部分，訊之上訴人即被告甲○○（下稱被告）否認竊盜犯行，辯稱本
    件長治鄉○○○段第九四六號山胞保留地，係土地使用人曾道明與伊訂立契約，
    由伊幫忙整地，建築工寮及挖一口井，並需給付曾道明五萬元，而伊可得整地之
    砂石，伊係經土地使用人曾道明之同意，始將整地所得砂石出售圖利，伊取得砂
    石販賣並無不法所有意圖，縱認伊有超挖砂石販賣，當時尚未完工，僅係民事違
    約問題，並無竊盜犯行云云。然查：
（一）右揭一被告利用整地機會竊取土方砂石之犯行，業據證人曾道明於警訊偵查及
      原審中指訴甚詳，其於原審中證稱：我只是委託被告整地，同意被告挖取一公
      尺深土地，所挖石頭同意給被告出售當作費用，土方要留下來，沒有同意被告
      超挖，但被告超挖將近二公尺深，我事後有去丈量，被告超挖一公尺以上部分
      我認為竊盜等語（見原審八十八年十月十五日審判筆錄）。其另於偵查中陳稱
      ，我只是要整地，被告工人深挖採取砂石，我曾去阻止過好幾次，並有請三民
     派出所處理過二次，我自己去過五、六次，第一次係伊父於八十七年三、四月
      去看，嗣伊父再前往查看，有挖土機司機及五、六部砂石車，其中一部已裝載
      砂石，伊父告知，伊過去叫司機將砂石卸下等語，核與證人即向被告購買砂石
      之鍾進樑於偵查中供承：曾道明打電話來，伊與之同往現場，約係在農曆過完
      年，曾道明曾去看過二次等語相符。而被告甲○○於偵查中亦供承：八十七年
      二月間，曾道明原係種植芒果，土地不肥沃，且地面高低不平，其叫伊將石頭
      拿掉，將地高處推向低處，將之整平，整地所餘砂石供伊販賣作為施工費用等
      語，堪認證人曾道明所述為真實可採。
（二）被告與土地使用人曾道明雙方所簽立整地開發合約書，其上第二項：「乙方（
      指被告）負責整地開發所需之所有費用。耕地上因整地所剷除之石塊、砂土歸
      乙方所有：」、第三項：「雙方約定自立約之日起三十日內完成整地開發工程
      。乙方並於立約之日交付給甲方（指曾道明）補償金新台幣伍萬元正。並經甲
      方點收無訛，不另掣收據。」、第四項：「乙方負責於該筆耕地上挖掘一口井
      及建造工寮壹間。該口井水除供灌溉使用，需符合飲用水之條件。工寮之造價
      不得低於新台幣壹拾萬元正，乙方絕無異議。」云云，參以證人曾道明於原審
      中證稱其僅同意被告取得該土地一公尺內之土石，由上約定及曾道明之證述，
      雖可知被告係以給付曾道明五萬元現款、在上開地號土地挖井及建造工寮之方
      式（共約需支出二十餘萬元）以取得該地號土地深一公尺砂石之對價（依下列
      方式計算共約七十萬元），然本件土地面積為零點六九五公頃，遭挖深度均約
      一點八公尺，遭挖土石土方約一二五一０立方公尺一節，有屏東縣屏東地政事
      務所函附於八十八年一月十九日施測知土地覆丈成果圖二紙可按（見偵查卷第
      四一至四三頁），而被告銷售本件土石每一立方公尺一百元一事，有被告與購
      買者鍾進樑所訂買賣合約書影本卷附可按，則被告所挖取之土石價值共為一百
      二十五萬一千元之譜，顯然超出原先可得七十萬元，被告對超挖一公尺以上土
      方砂石部分，即有不法所有之意圖甚明。又本件被告與曾道明係於八十六年底
      訂約，雙方約定被告應於開工一個月內完工，而被告於八十七年初已開始動工
      ，八十七年四月七日遭查獲時，已有超挖深度約達二公尺情形，此有會勘紀錄
      可按，又被告於偵查中自承於八十七年六月間已將土地整平，而系爭土地經檢
      察官命地政人員於八十八年一月十九日丈量結果，被告仍有超挖土方砂石約五
      千五百一十立方公尺，已如前述，則被告完工後仍有超挖竊取砂石甚明，並非
      僅係民事違約問題。
（三）此外復有被告出售砂石合約書、耕地整地開發合約書、原住民保留地第九四六
      號會勘記錄、位置圖及照片四張在卷可考，另有土地地籍謄本、照片多張在卷
      可考，復有縣政府前揭函文在卷足稽，被告此部份竊盜犯行堪以認定。
二、被告右揭一盜挖上揭地號土地內之砂石，核其所為，另犯刑法第三百二十條第一
    項之竊盜罪。被告僅係受託整地，對該土地並無使用收益處分之權，非占有該地
    ，自不成立侵占罪。被告先後多次竊盜犯行，時間緊接，所犯罪名相同，顯係基
    於概括犯意為之，應依連續犯之規定論以一罪。被告雖未就此部分上訴，其僅就
    原審判決其有罪之（指後三）竊盜部份部分上訴，然依刑事訴訟法第三百四十八
    條第二項之規定，本院自應就檢察官起訴竊盜全部事實一併審理，附此說明。
三、公訴意旨另以：（一）被告胡輝耀明知內埔鄉○○段第六六○之二號土地，係與
    胡金珠、胡金珍、胡金秋共有，未經其同意，不得處分，又同段第六六○之一號
    土地係傅香恒所有，竟意圖為自己不法之所有，自民國八十五年間起，僱用不知
    情之人挖掘上開地段第六六○之二地號及第六六○之一地號土地之砂石，迄八十
    七年八月二十四日，為內埔鄉公所、潮州地政事務所會同內埔分局勘驗查獲。（
    二）被告挖掘其所有上開六六０之二土地砂石時，並乘機盜挖鄰地蔡有望所有同
    段第三一六地號土地，面積為○、一六公頃，賴鳳香所有同段第二四七之一號土
    地，面積○、○○三五公頃，國有同段第二四六之三號土地，面積○、○○五公
    頃，張林金玉所有同段第二四六之四號土地，面積○、○一四四公頃，未登記土
    地○、○三七五公頃，因認被告所為另涉竊盜罪嫌等語。然查：
（一）右揭（一）內埔鄉○○段第六六○之二號土地，雖登記為被告與胡金珠、胡金
      珍、胡金秋共有，惟該地號土地概由被告作主處分等情，業據證人胡金珠、胡
      金秋於原審審理時證述在卷。而傅香恒所有同段第六六○之一號土地雖遭挖掘
      ，然非被告所為等情，亦業據證人傅香恒於原審審理結證稱：「（第六六○之
      一號土地）張發元在管理，是張發元挖的。」等語（參原審八十九年一月十九
      日審判筆錄），是而被告此部分所為，即與竊盜之構成要件不符。
（二）右揭（二）部分，此部份公訴人認被告有竊盜犯行，其所依憑之證據其一為台
      灣屏東地方法院檢察署檢察官至現場勘驗，認定上揭地號土地上之坑地與傅香
      恆所有之同段第六六○之一號土地上之坑地及被告所有坐落內埔鄉○○段第六
      六○之二號土地上之坑洞為同一坑洞，均為被告所挖取；另一為被告承認隘寮
      段第六六○之二號土地上之坑洞為其所挖取為其論據。訊之被告矢口否認犯行
      ，辯稱伊伊土地四周田埂界址，僅挖掘自己界內所有土地砂石，不知有挖掘到
      鄰地土地等語。查：
（１）傅香恆所有之同段第六六○之一號土地上之坑洞，乃傅香恆將該地交張發元管
      理（住屏東縣內埔鄉隘寮村汾陽二巷二十五號），該地早經挖取砂石，已經傅
      香恆於原審、本院審理時到庭證述明確，顯然傅香恆所有之同段第六六○之一
      號土地上之坑地及被告所有座落內埔鄉○○段第六六○之二號土地之坑洞並非
      同一坑洞，台灣屏東地方法院檢察署檢察官之現場勘驗，已有誤認。
（２）被告所有座落內埔鄉○○段第六六○之二號土地上之坑洞與鄰地蔡有望所有座
      落屏東縣內埔鄉○○○段第三一六號土地、賴鳳香所有之同段第二四七之一號
      土地、國有之同段第二四六隻三號土地、張林金玉所有之同段第二四六之四號
      土地等地號土地上之坑洞確係同一坑洞一事，為證人即屏東縣政府環保局曾素
      琴於原審出庭證稱：「查獲系爭土地時，現場已長滿長草，現場無機具，無見
      到開挖人，是看起來像同一坑洞涵蓋數筆土地」等語明確（見原審八十八年九
      月二十二日審判筆錄）。
（３）被告所挖取之坑洞，係位於被告繼承耕作之內埔鄉○○段第六六○之二號土地
      內，至今四周仍保留田埂完整，東方道路益無損毀，並無逾越四周原有界址（
      田埂），依地籍圖所示，若被告已挖取賴鳳香所有之同段第二四七之一號土地
      、國有之同段第二四六之三號土地、張林金玉所有之同段第二四六隻四號等地
      號內砂石，則被告所有之內埔鄉○○段第六六○之二號土地與上揭地號土地隔
      界之道路必遭破壞，然事實上該道路並未遭破壞，顯見被告與上揭地號土地之
      所有權人主觀上均不知自己事實上耕作管領之土地，並非全部為自己所有之土
      地。
（４）被告所有之內埔鄉○○段第六六○之二號土地，面積達四二八六平方公尺，依
      被告自承內容，乃自己所有之土地，均已挖取，然經屏東地方法院檢察署檢察
      官之勘驗結果，內埔鄉○○段第六六○之二號土地，僅遭挖取三○五三平方公
      尺，其餘土地已在四周田埂圍界之外，被告並不知悉，而台灣屏東地方法院檢
      察署檢察官勘驗結果所示之坑洞，面積為四九二九平方公尺，扣除傅香恆所有
      內埔鄉○○段第六六○之一號土地所挖取之三六○平方公尺後，餘四五六九平
      方公尺，恰與被告所有內埔鄉○○段第六六○之二號土地之面積相當，顯見，
      被告乃因繼承祖先管領之土地面積、位置，未重新鑑界，致有誤認所致。
（５）況被告所有土地南端之蔡有望所有之座落屏東縣內埔鄉○○○段第三一六號土
      地，十數年來栽種香蕉、水稻，至今使用情況，未有改變，業經鄰地所有人傅
      香恆到庭證述明確，並與現場照片相符，而該土地管領人亦從出庭主張其土地
      遭人盜採砂石，繼續栽種香蕉、水道，足證主觀上各土地所有人均認其實際耕
      作之土地即為其所有之土地，並不知管領之土地已左移至他人土地。
（６）且上揭與被告土地相鄰之他人土地，所遭挖之面積，均極為狹小，就一般常理
      言，被告若是故意盜挖，並無可能僅盜採如此狹小面積砂石之理。
（７）綜上本件被告所有土地位置與其實際管領使用之土地位置已有不符，被告係在
      先前自己管領使用土地界址範圍內，挖掘砂石時，誤將他人所有土地認定為自
      己土地而一併挖掘，應堪認定。從而難認被告盜採他人土地砂石之故意，被告
      行無僅係過失，而竊盜罪並不處罰過失犯，則被告此部份竊盜犯罪不能證明。
（三）公訴人認被告上開（一）、（二）部分與前揭論罪科刑之竊盜罪部分有為連續
      犯之關係，屬裁判上之一罪，自毋庸另為無罪之諭知。
四、原審就被告竊盜部分予以論罪科刑，固非無見，惟查被告右揭事實一成立竊盜罪
    ，右揭理由三之（二）部分不成立竊盜犯行，已如前述，原判決為相反之認定，
    自有未洽。被告上訴意旨，否認竊盜犯罪，指摘原判決不當，雖無理由，但原判
    決既有上開可議，自應由本院將原判決竊盜及定執行刑部分予以撤銷。審酌被告
    貪圖暴利，破壞國土景觀，犯罪所生之危害及犯後態度等一切情狀，就所犯竊盜
    仍量處有期徒刑六月，與後述駁回上訴違反區域計劃法判處有期徒刑五月部分，
    定其應執行刑為有期徒刑十月，公訴人求處被告有期徒刑四年六月，併科二百萬
    元罰金，尚嫌過重，本院不採。
乙、違反區域計劃法部分：
一、右揭事實二被告違反區域計劃法犯行部分，業據被告於偵查、原審及本院審理時
    坦承不諱，而上開土地經挖取砂石，造成面積達○、三○五三公頃坑洞之事實，
    亦經屏東縣潮州地政事務所勘測明確，有複丈成果圖一紙可稽。此外，復有屏東
    縣政府八七屏府地用字第一一六六六七號函暨掛號函件收據、屏東縣內埔鄉公所
    以屏內鄉民字第一四四九五號函暨所附違規使用仍未恢復原狀照片二張可佐，事
    證明確，被告此部分犯行洵堪認定。
二、查被告行為後，區域計劃法已於八十九年一月二十六日修正公布第二十一條及第
    二十二條條文，自同月二十八日起施行，以之與行為時之區域計劃法相比較結果
    ，以裁判前之法律即修正前之舊法有利於被告，依刑法第二條第一項但書規定，
    自應適用修正前之區域計劃法。按非都市土地分區使用計劃經編定後，非經上級
    主管機關變更，不得違規使用；又違反土地編定使用管制者，該管直轄市、縣（
    市）政府得限期令其變更使用恢復原狀，修正前區域計劃第十五條、第二十一條
    分別定有明文。核被告所為係違反修正前區域計劃法第十五條第一項之土地編定
    使用管制規定，不依同法第二十一條規定之該管縣政府命令限期恢復原狀，應依
    同法二十二條規定處罰。
三、原審就被告違反區域計劃法部分因而依修正前區域計劃法第二十二條，刑法第十
    一條前段、第二條第一項但書之規定，並審酌被告貪圖暴利，不顧土地總體利用
    計畫，非有何積極之作用而違反土地使用編定管制，純為擅採砂石，破壞國土景
    觀，且犯後遲不回復該地原狀，惟自承部分犯行等一切情狀，量處有期徒刑五月
    ，經核原判決此部份認事用法均無違誤，量刑亦甚妥適，被告上訴意旨，認量刑
    過重，指摘原判決不當，為無理由，應予駁回。
據上論斷，應依刑事訴訟法第三百六十九條第一項前段、第三百六十四條、第二百九
十九條第一項前段，刑法第十一條前段、第五十六條、第三百二十條第一項、第五十
一條第五款，罰金罰鍰提高標準條例第一條前段，判決如主文。
本案經檢察官林炎昇到庭執行職務
中      華      民      國    八十九    年     十二     月     十五     日
                              臺灣高等法院高雄分院刑事第八庭
                                  審判長法官  郭雅美
                                        法官
                                        法官  莊飛宗
右正本證明與原本無異。
不得上訴。
                   書記官  張宗芳
中      華      民      國    八十九    年     十二     月     十八     日
附錄：本判決論罪科刑法條全文
修正前區域計劃法第二十二條：
違反前條規定不依限變更土地使用或拆除建築物恢復土地原狀者，除依行政執行法辦
理外，並得處六個月以下有期徒刑、拘役或科三千元以下罰金。
刑法第三百二十條第一項
意圖為自己或第三人不法之所有，而竊取他人之動產者，為竊盜罪，處五年以下有期
徒刑、拘役或五百元以下罰金。
                                                                       Ａ


司法院資訊處製作；財團法人民間司法改革基金會備份。
